臺灣宜蘭地方法院民事判決　　　　　　　 95年度再易字第2號
再審原告　　乙○○
訴訟代理人　張致祥律師
再審被告　　行政院農業委員會林務局羅東林區管理處
法定代理人　甲○○
訴訟代理人　林世超律師
當事人間拆屋還地事件，再審原告對於民國94年12月30日本院94
年度簡上字第33號確定判決，提起再審之訴，本院判決如下：
    主  文
再審之訴駁回。
再審訴訟費用新臺幣壹仟伍佰元由再審原告負擔。
    事實及理由
一、按再審之訴顯無再審理由者，得不經言詞辯論，以判決駁回
    之。民事訴訟法第502條第2項定有明文，合先敘明。
二、再審原告起訴主張：鈞院民國94年12月30日94年度簡上字第
    33號確定判決（以下簡稱原確定判決），有如後述得聲請再
    審之事由，為此於再審期間內提起本件再審之訴，並聲明：
    （一）鈞院原確定判決廢棄；（二）上開廢棄部分，駁回再
    審被告之訴。
（一）原確定判決認定再審被告終止兩造間之租約為有效，顯有
      民事訴訟法第496條第1項第1 款之適用法規顯有錯誤之情
      形：
  １  再審原告前於90年10月29日向再審被告申請修建房屋（以
      下簡稱系爭房屋），迄至93年8 月間，再審被告皆未能依
      照兩造間之租地建屋合約（以下簡稱系爭租約），履行出
      租人提供土地適於建築之義務，已違反合約，並違反民法
      第423 條規定。而再審原告在坐落宜蘭縣大同鄉○○段81
      地號土地（以下簡稱系爭土地）上修繕遭颱風吹毀之系爭
      房屋，本即合於系爭租約之目的，依照民法第438 條之規
      定，再審原告並無違反系爭租約之目的及使用方法，再審
      被告自無終止系爭租約之權利。
  ２  況依照最高法院51年台上字第2987號判例：「租用建築房
      屋之基地，非有土地法第103 條所列各款情形之一，出租
      人不得收回，縱該地上所建之房屋因故滅失，而租用基地
      之契約要未失其存在，承租人仍得申重建，且其申請重建
      之屋，除契約別有約定者從其約定外，不問是否與原狀相
      符，出租人均負有同意重建之義務。」，原確定判決亦認
      系爭租約屬於租地建屋契約，既屬租地建屋契約，則再審
      原告向再審被告申請修繕遭到颱風毀損之系爭房屋，再審
      被告有容忍之義務。原確定判決認定再審原告未經再審被
      告同意而修建毀損之系爭房屋，係可歸責於再審原告，顯
      與前述民法第423 條規定及最高法院51年台上字第2987號
      判例意旨相違，而有適用法規錯誤之情形。
（二）原確定判決認定再審被告以發生阻礙國土保安之原因終止
      系爭租約，不構成權利濫用及違反誠信原則、比例原則，
      顯然違背經驗法則，亦屬民事訴訟法第496條第1項第1 款
      之適用法規顯有錯誤之情形：
  １  再審原告修建之系爭房屋，係曾祖於日據時期所興建，先
      前從未發生任何災害，因再審被告在多望溪下游築攔砂壩
      之政策錯誤，且久未疏濬，適逢納莉颱風侵襲，造成溪流
      溢堤，侵害系爭房屋，此係再審被告之疏忽及責任，與系
      爭房屋無關，何來妨礙國土保安之情形？且所謂國土保安
      政策，係虛言一句，無任何證據以實其說。況系爭房屋所
      在附近，尚有電信局、衛生室、派出所等更大型之建物存
      在，何以上述建物並無妨害國土保安情事？嗣後再審被告
      又在系爭土地區域，大興土木，修建遊憩區，招攬遊客，
      又為何不會妨害國土保安？顯見再審被告濫用裁量，逾越
      法律授權，違反比例原則，本即違法而無效。原確定判決
      竟認再審被告以發生阻礙國土保安之原因終止系爭租約，
      不構成權利濫用及違反誠信原則、比例原則，違背經驗法
      則，顯有適用法規錯誤之情形。
  ２  系爭土地在日據時代原本即屬再審原告所有，僅因政府遷
      台能力不足，無法納入土地登記制度，再審原告奉公守法
      ，信賴政府，而與再審被告簽訂系爭租約，但再審被告竟
      一再刁難，連遭颱風毀損之系爭房屋都不准修建，而其他
      鄰近住戶之建物，依舊並未搬遷，再審被告任由他們繼續
      存在，亦違反平等原則。
三、再審被告則以：解釋意思表示，本屬事實審法院之職權，縱
    有不當，亦不生法規顯有錯誤之問題。且當事人已依上訴主
    張其事由或知其事由而不為主張者，依照民事訴訟法第496
    條第1 項但書規定，不得提起再審之訴。再審原告主張之再
    審事由，已於上訴時詳為主張，自不得再提起本件再審之訴
    。又其主張之事由，係屬原確定判決解釋兩造間簽訂系爭租
    約之意思表示，縱有不當，亦不生法規顯有錯誤之問題。且
    再審被告合法終止系爭租約，原確定判決認事用法並無違誤
    之處，自無再審原告所稱適用法規顯有錯誤之情形等語，資
    為抗辯，並聲明：請求駁回再審原告之訴。
四、關於原確定判決認定再審被告終止兩造間之租約為有效，是
    否構成民事訴訟法第496條第1項第1 款之適用法規顯有錯誤
    之情形：
（一）按出租人應以合於所約定使用收益之租賃物，交付承租人
      ，並應於租賃關係存續中，保持其合於約定使用、收益之
      狀態。另按：承租人應依約定方法，為租賃物之使用、收
      益；無約定方法者，應以依租賃物之性質而定之方法為之
      。承租人違反前項之規定為租賃物之使用、收益，經出租
      人阻止而仍繼續為之者，出租人得終止契約。民法第423
      條、第438 條分別定有明文。上述規定，係規範租賃契約
      之出租人與承租人之一般給付義務，但其具體義務之內容
      及是否有特別之限制，在不違反法律規定及公序良俗之前
      提下，自得任由出租人與承租人依照「契約自由原則」予
      以明文約定，先予敘明。
（二）查兩造簽訂之系爭租約第9 條約定：承租人非經出租機關
      之核准，不得將其承租地內之房屋進行改建、增建、擴建
      或其他變動等行為，否則出租機關得終止租約收回林地。
      而第6條第5款約定：承租人使用林地經出租機關認為已發
      生阻礙國土保安情事，而承租人不能依照出租機關之規定
      ，於限期內自行除去阻礙者，出租機關得終止租約，並依
      實際情形請求賠償。此有再審被告提出之系爭租約書乙份
      附卷可參。此乃因再審被告為行政主管機關，與單純私人
      間的租賃契約目的係追求經濟上利益有所不同，再審被告
      為兼顧公益原則而有效管理屬於國有之系爭土地，與再審
      原告簽訂系爭租約時，經由兩造合意而約定之契約條款，
      將終止系爭租約之特殊事由予以明文約定，並無違反法律
      規定及公序良俗之情形，自屬有效。故非經再審被告核准
      ，再審原告不得將系爭房屋進行改建、增建或擴建，且如
      有阻礙國土保安之情事者，再審被告均得終止系爭租約，
      收回系爭土地。
（三）再審原告主張再審被告違反民法第423 條規定之出租人義
      務，遲未准許再審原告整修遭颱風毀損之系爭房屋，並未
      提供系爭土地適於建築，保持其合於約定使用、收益之狀
      態云云。惟查：再審原告整修系爭房屋，依照系爭租約之
      約定，未得再審原告同意前，不得為之，已如前述，此乃
      兩造間之特別約定條款，再審被告並無當然必須同意再審
      原告整修系爭房屋之義務，否則該約定條款將形同具文。
      除非再審被告有權利濫用或違反誠信原則之情事發生（此
      點詳後說明），則再審被告在尚未同意再審原告整修系爭
      房屋之前，再審原告依約不得擅自整修系爭房屋。再審被
      告既保有同意與否之權利，在其未同意之前，並無違反民
      法第423 條規定之出租人義務。此並非民法上所稱之條件
      ，而係兩造間之特別約定，再審原告主張再審被告以非法
      方法阻止條件成就云云，實屬無據。原確定判決就此部分
      之認定，自無再審原告所稱適用法規顯有錯誤之情形。
（四）再審原告又主張系爭租約為租地建屋契約，依照最高法院
      51年台上字第2987號判例意旨，即使系爭房屋因故滅失，
      系爭租約仍然繼續存在，再審被告均負有同意重建之義務
      云云。然查：上開最高法院51年台上字第2987號判例之意
      旨，係以非有土地法第103 條所列各款情形之一之情形，
      始限制出租人收回土地，且在契約有特別約定之情形下，
      仍應依該特別約定辦理。系爭租約雖屬租地建屋契約，但
      再審原告未經再審被告同意前擅自整修系爭房屋，已有土
      地法第103條第5款規定之違反租賃契約之情形，是再審被
      告自得終止系爭租約收回系爭土地，況本件兩造間就終止
      租約之事由有特別約定，亦見前述說明，原確定判決並無
      違反最高法院51年台上字第2987號判例之意旨，則再審原
      告仍執前詞主張原確定判決適用法規錯誤云云，即屬無據
      。
五、關於原確定判決認定再審被告以發生阻礙國土保安之原因終
    止系爭租約，不構成權利濫用及違反誠信原則、比例原則，
    是否違背經驗法則，而構成民事訴訟法第496條第1項第1 款
    之適用法規顯有錯誤之情形：
（一）查系爭土地發生土石流災害，經再審被告於90年12月19日
      會同大同鄉公所及宜蘭縣政府進行現場會勘，當日宜蘭縣
      政府表示：「申請位置經查非位於行政院農業委員會公告
      土石流危險溪流範圍，惟係新發生土石流地區，為安全起
      見建請大同鄉公所提報劃入特定水土保持區，以利長期整
      治」，大同鄉公所表示：「本區位於土石流區域旁，因納
      利颱風雨勢過大，造成本區被土石流沖埋，為申請人生命
      財產安全，請申請人提出水土保持周詳計畫或另尋他地改
      建，有關房屋改建部分，請建設單位依法辦理」，再審被
      告則稱：「本件承租地擬改建地上物案，基於該位置為遊
      樂區門面（土場收費站前）之考量，建議不設施地上物為
      宜，以免有礙觀瞻」，主要會勘結論認為：「請申請人向
      建管主管機關（大同鄉公所）申請取得核准建築執照送羅
      東林區管理處辦理」，此有會勘紀錄影本1 件可稽。再審
      被告旋即發函宜蘭縣政府及林務局詢問是否核准續租，但
      因宜蘭縣政府函覆：「該區目前已提報農委會水土保持局
      將其列入特定水土保持區預訂劃定地點，俟農委會水保局
      審慎評估各縣市提報之特定水土保持預訂劃定地點後，再
      依其危險程度逐年劃定公告」，故林務局嗣即函覆再審被
      告以：「改建位置屬土石流災害地區，且已由宜蘭縣政府
      提報行政院農業委員會水土保持局列入特定水土保持區預
      訂劃定地點，雖尚未完成公告，然顯已不適再建住屋，又
      颱風季節將至，為顧及承租人生命財產安全，及維持遊樂
      區收費站門面觀瞻與單純化，是否可併入宜蘭縣大同鄉英
      士村林森巷地區，高憲治君等原向貴處承租太平山事業區
      第19林班內暫准建地面積0.07公頃，因納利颱風土石流災
      害，申請辦理遷移暨復舊造林乙案辦理，請貴處檢討研議
      並擬據處理意見報局憑辦」。故再審被告即委由其所屬之
      太平山工作站發函詢問再審原告有無併入遷移計畫之意願
      ，但期間多次協調，再審原告均予以拒絕，並表示如欲拆
      除遷移，應給予補償費等情，業據再審被告提出宜蘭縣政
      府91年3月11日府農保字第0910024498號函、林務局91年7
      月4日91林政字第0911611709號函、被上訴人91年8月23日
      91羅政字第0911105010號函、太平山工作站91年9月2日91
      羅太政字第2323號稿、91年9月12日91羅太政字第2440 號
      函、91年9 月12日太平山事業區第81林班地租地續租、研
      商紀錄、再審被告91年11月7 日91羅政字第0911106939號
      函、91年12月11日91羅政字第0911210574號函、91年12月
      19日91羅太政字第3421號函、91年12月26日91羅政字第09
      11108296號函、91年12月19日太平山事業區第81林班土場
      收費站復健承租之建屋用地將終止租約收回林地協商說明
      會會議紀錄、林務局92年1月6日林政字第0911655228號函
      可證，堪認屬實。而系爭土地於90年9 月間因颱風發生土
      石流危害而損害系爭房屋，且土石流已淹沒房屋約一半高
      度之事實，亦有當時之照片5 張附卷可證，此均詳見原確
      定判決之理由所載明。顯見系爭房屋所在位置，確實已發
      生土石流之災情，且客觀上仍具有相當之危險性。
（二）兩造間固有租賃契約之民事法律關係，但再審被告同時為
      系爭土地之行政管理機關，為維護人民生命財產安全及國
      土保安之目的，自應本於行政裁量權限，審酌各種情事而
      決定是否繼續與再審原告續租。嗣因再審原告未取得再審
      被告同意前即擅自整建系爭房屋，再審被告基於前述考量
      ，經阻止再審原告無效後，始依照兩造間之特別約定而終
      止系爭租約，實無權利濫用或違反誠信原則之情事。再審
      原告空言係因再審被告政策不當造成土石流災情，其國土
      保安係虛言一句云云，委無可採。
（三）至再審原告又指稱系爭房屋所在附近，尚有電信局、衛生
      室、派出所等更大型之建物存在，何以上述建物並無妨害
      國土保安情事？嗣後再審被告又在系爭土地區域，大興土
      木，修建遊憩區，招攬遊客，又為何不會妨害國土保安云
      云。查系爭租約既係租地建屋契約之性質，系爭房屋之目
      的在於提供日常生活之居住使用，系爭房屋居住使用者之
      生命財產安全有遭到土石流威脅之危險，此與上述電信局
      、衛生室、派出所等公共設施，其目的並非提供居住使用
      ，原本即屬不同，再審原告援引比擬，自屬未洽。另再審
      原告雖主張再審被告嗣後擴建相關遊憩設施，並提出照片
      6 張為證，然查：即使再審原告主張再審被告嗣後在系爭
      土地上擴建遊憩設施為真實，其性質仍屬臨時性設施，非
      屬長期供居住使用之目的，與系爭房屋情形不同，且依照
      再審原告主張照片拍攝時間為95年9月2日所拍攝，顯然係
      在原確定判決之後，自不得以事後新發生之情事，溯及推
      論原確定判決違反經驗法則而適用法規顯有錯誤，故再審
      原告上述主張，亦無可採。
（四）另再審原告主張再審被告違反比例原則、平等原則云云。
      查所謂比例原則及平等原則者，均係行政法上之一般原理
      原則，其係規範國家公權力行使之法律原則，在民事法律
      關係上，無法逕為主張適用。況依照再審原告主張之內容
      ，均可涵蓋在前述民事法律關係上之權利濫用及誠信原則
      之問題中予以討論，實無另行主張之必要，再審原告此部
      分之主張，容有誤會。又再審原告檢附租金繳納資料，表
      示系爭租約之租期應至91年12月31日為止等語，查即使有
      該租金繳納之事實，亦僅能證明兩造間已合意將原本屬於
      定期租賃之租約關係，變更為不定期租賃契約而已，原確
      定判決已經認定系爭租約關係變更為不定期租賃契約，再
      審原告提出之上述資料，並不會影響原確定判決認定之結
      果，均附此敘明。
六、至再審被告主張再審原告提起本件再審之訴，有民事訴訟法
    第496條第1項但書之情形云云，復經本院前於95年9 月19日
    整理兩造間第一項爭點為：再審原告提起本件再審於程序上
    是否符合民事訴訟法第496條第1項但書及第3 項之規定等語
    。按民事訴訟法第496條第1項但書規定之情形，係指再審原
    告於提起上訴救濟程序時，已依上訴主張再審之事由或知其
    再審之事由而不為主張之情形。本件原第一審判決係一造辯
    論判決，而再審原告之再審理由係以第二審原確定判決適用
    法規顯有錯誤而提起再審之訴，必待原確定判決作成後始能
    主張，實無前述已依上訴主張再審之事由或知其再審之事由
    而不為主張之情形可言，再審被告此部分抗辯，尚屬誤解，
    不足為採。又民事訴訟法第496條第3項係規定不得就第二審
    本案判決者之第一審判決提起再審之訴，本件再審原告係針
    對第二審之原確定判決提起再審之訴，並非針對第一審判決
    提起再審之訴，自無前述之情事，併此敘明。
七、綜上所述，原確定判決並無再審原告主張之再審理由存在，
    本件顯無再審理由，爰不經言詞辯論，逕以判決駁回之。又
    本件事證已臻明確，兩造其餘主張及攻擊防禦方法，核與判
    決結果無影響，爰不一一論述，附此敘明。
八、結論：本件再審之訴顯無理由，依民事訴訟法第502條第2項
    、第505條、第78條，判決如主文。
中　　華　　民　　國　　96　　年　　 2　　月　　27　　日
                  臺灣宜蘭地方法院民事庭
                      審判長  法  官  張軒豪
                              法  官  邱景芬
                              法　官　林俊廷
正本與原本無異。
本判決不得上訴。
中　　華　　民　　國　　96　　年　　2　　月　　27　　日
                              書記官　陳蒼仁
